【裁判字號】    98,聲,216
【裁判日期】    981223
【裁判案由】    聲明異議
【裁判全文】
臺灣高雄地方法院刑事裁定               98年度聲字第216號
異  議  人  甲○
即  受刑人
上列異議人即受刑人因聲明異議案件，對於臺灣高雄地方法院檢
察署檢察官之指揮執行（臺灣高雄地方法院檢察署98年度執字第
13543號）聲明異議，本院裁定如下：
    主  文
異議駁回。
    理  由
一、聲明異議意旨略以：異議人即受刑人甲○因重利案件，經本
    院以98年度審易字第1143號判處重利罪共7 罪，各處有期徒
    刑2 月，應執行有期徒刑4 月，並諭知以新臺幣1000元折算
    1 日之易科罰金折算標準確定，詎檢察官嗣竟不准異議人易
    科罰金及易服社會勞動，不僅未給予異議人陳述意見之機會
    ，亦未告知理由，而有違反憲法之正當法律程序原則，且與
    立法者欲擴大適用易科罰金範圍，俾免短期自由刑流弊之意
    旨相違，違反憲法比例原則，爰聲明異議，請求撤銷檢察官
    之執行命令，准予異議人易服社會勞動或分期繳納易科罰金
    等語。
二、按受刑人或其法定代理人或配偶，以檢察官執行之指揮為不
    當者，得向諭知該裁判之法院聲明異議，刑事訴訟法第484
    條定有明文。次按犯最重本刑為5 年以下有期徒刑以下之刑
    之罪，而受6 個月以下有期徒刑或拘役之宣告者，得以新臺
    幣（下同）1 千元、2 千元或3 千元折算1 日，易科罰金。
    但確因不執行所宣告之刑，難收矯正之效，或難以維持法秩
    序者，不在此限；依前項規定得易科罰金而未聲請易科罰金
    者，得以提供社會勞動6 小時折算1 日，易服社會勞動；惟
    上開易服社會勞動之規定，因身心健康之關係，執行顯有困
    難者，或確因不執行所宣告之刑，難收矯正之效或難以維持
    法秩序者，不適用之，亦為98年1 月21日修正公布，同年9
    月1 日施行之刑法第41條第1 項前段、第2 項、第4 項所明
    定。觀諸94年2 月2 日修正公布，95年7 月1 日施行之刑法
    第41條第1 項立法理由，明示個別受刑人如有不宜易科罰金
    之情形，在刑事執行程序中，檢察官得依第41條第1 項但書
    之規定，審酌受刑人是否具有「確因不執行所宣告之刑，難
    收矯正之效，或難以維持法秩序」等事由，而為准許或駁回
    受刑人易科罰金之聲請。而上開易服社會勞動之規定，不僅
    未如刑法第41條第1 項前段、第42條第3 項規定其折算標準
    ，且刑事訴訟法第309 條關於有罪判決書之主文記載事項，
    亦未因刑法第41條第2 項增訂易服社會勞動之規定而配合修
    正，故是否准予易服社會勞動及履行期間，亦為檢察官指揮
    執行時之職權，非法官裁判時應審酌之事項（參見臺灣高等
    法院98年度第4 次刑事庭庭長法律問題研討會第1 號研究意
    見）。是檢察官對於得易科罰金、易服社會勞動案件之指揮
    執行，如認受刑人確有因「不執行所宣告之刑，難收矯正之
    效，或難以維持法秩序」者，自得不准予易科罰金；如認受
    刑人有因「身心健康之關係，執行顯有困難」或「不執行所
    宣告之刑，難收矯正之效或難以維持法秩序者」亦得不許易
    服社會勞動，此乃檢察官指揮執行時得依職權裁量之事項，
    倘檢察官未濫用權限，自不得任意指摘為違法，此觀刑事訴
    訟法第457 條第1 項前段、第479 條第1 項自明（最高法院
    98年度台抗字第718 號、477 號裁定、臺灣高等法院98年度
    抗字第1053號裁定參照）。故立法者既已賦予執行檢察官依
    具體個案情形，考量犯罪特性、情節及受刑人個人之相關主
    、客觀條件，據以審酌受刑人如不接受有期徒刑或拘役之執
    行，是否難達科刑之目的、收矯正之成效或維持法秩序之裁
    量權限，則執行檢察官之裁量如未逾越權限或裁量瑕疵之情
    形，自難遽指為違法。
三、經查：
  (一)異議人前因重利案件，經本院以98年度審易字第1143號判處
    重利罪7 罪，各處有期徒刑2 月，應執行有期徒刑4 月，並
    均諭知以新臺幣1000元折算1 日之易科罰金折算標準確定，
    有上開判決書及臺灣高等法院被告前案紀錄表1 份在卷可佐
    。嗣檢察官以異議人犯數罪併罰案件，有4 罪以上係因故意
    犯罪而受有期徒刑之宣告，認異議人確因不執行所宣告之刑
    ，難收矯正之效或難以維持法秩序，而不准異議人易服社會
    勞動及易科罰金乙情，有案件審查表、是否是用社會勞動新
    制案件審查表各1 份附卷可憑，且經本院調閱臺灣高雄地方
    法院檢察署98年度執字第13543 號重利案件執行卷宗核對屬
    實。
  (二)又檢察官於通知異議人到案執行前，已於傳票上明載「本件
    檢察官認不宜易服社會勞動及不准易科罰金，需入監服刑」
    ，於異議人在98年10月21日到案時，檢察官並詢問異議人對
    於當日自行到案開始執行有無意見，有臺灣高雄地方法院檢
    察署執行傳票、訊問筆錄各1 份在卷可參，足認檢察官已告
    知異議人不准其易服社會勞動及易科罰金之決定，並給予異
    議人陳述意見之機會，是異議人主張檢察官違反憲法之正當
    法律程序原則，尚屬無據。異議人復稱：檢察官不准伊易科
    罰金，與立法者欲擴大適用易科罰金範圍之立法意旨相違，
    而有違憲法比例原則云云，然比例原則不僅要求國家行為必
    須有助於目的之達成（即「適當性原則」），甚且要求有多
    種同樣能達成目的之手段時，應選擇對人民權益損害最小者
    （即「必要性原則」）。本件異議人所犯之重利罪，係在債
    權已獲得擔保之情形下，另對債務人收取與放款本金顯不相
    當之重利，剝削經濟上弱勢之債務人，而本件異議人所犯重
    利罪高達7 罪，犯罪時間長達1 年有餘（自96年11月初至98
    年1 月間），可見異議人犯重利罪情節重大，漠視刑法對於
    保障弱勢債務人之誡命要求。雖准予異議人易科罰金或易服
    社會勞動，確係對異議人權益損害最小之手段，惟就矯正異
    議人不法行為及維持法秩序之目的而言，准予異議人易科罰
    金或易服社會勞動，並未與令異議人入監服刑同樣有效，自
    難謂檢察官不准異議人易科罰金或易服社會勞動，即有違憲
    法之比例原則。從而，檢察官審酌上開事由，認為非對異議
    人執行刑罰，顯難收矯正之效果及維持法秩序，因而未准許
    異議人易科罰金、易服社會勞動，依前開說明，難認有逾越
    法律權限、裁量瑕疵之情事。故異議人向本院聲明異議，揆
    諸首揭說明，為無理由，應予駁回。
四、據上論斷，依刑事訴訟法第486 條、第220 條，裁定如主文
    。
中    華    民    國    98    年    12    月    23    日
                      刑事第十五庭  法  官  吳佳樺
以上正本證明與原本無異。
如不服本裁定，應於收受送達後5 日內向本院提出抗告狀。
中    華    民    國    98    年    12    月    23    日
                                    書記官  廖佳玲


司法院資訊處製作；財團法人民間司法改革基金會備份。
